臺灣臺北地方法院民事判決　　　　　　 99年度簡上字第661號
上　訴　人　鍾黎真
視同上訴人　鍾黎熹
　　　　　　鍾黎潢
　　　　　　鍾黎燕
被上訴人　　劉嘉友
訴訟代理人　姜秋錦
當事人間請求侵權行為損害賠償事件，上訴人對於民國99年9 月
9 日本院臺北簡易庭99年度北簡字第7551號第一審簡易判決提起
上訴，本院於民國100 年5 月27日言詞辯論終結，判決如下：
    主      文
上訴駁回。
第二審訴訟費用由上訴人及視同上訴人鍾黎熹、鍾黎潢、鍾黎燕
連帶負擔。
    事實及理由
甲、程序方面：
一、按訴訟標的對於共同訴訟之各人必須合一確定者，共同訴訟
    人中一人之行為有利益於共同訴訟人者，其效力及於全體；
    不利益者，對於全體不生效力，民事訴訟法第五十六條第一
    項第一款定有明文；又債權人以各連帶債務人為共同被告提
    起給付之訴，共同被告中之一人對於第一審命其連帶給付之
    判決提起上訴者，倘其提出非基於其個人關係之抗辯，其訴
    訟標的對於共同被告之各人即屬必須合一確定，依民事訴訟
    法第五十六條第一項第一款規定，其上訴之效力及於未提起
    上訴之其他共同被告（最高法院86年度台上字第3524號判決
    意旨參照）。本件被上訴人於原審起訴請求上訴人鍾黎真與
    原審共同被告鍾黎熹、鍾黎潢、鍾黎燕給付新台幣（下同）
    133,666 元，原審為被上訴人全部勝訴之判決。上訴人鍾黎
    真聲明不服，就其與原審共同被告鍾黎熹、鍾黎潢、鍾黎燕
    基於繼承之法律關係而公同共有之坐落臺北市大安區○○○
    路420 巷1 弄9 號3 樓房屋漏水原因有爭執，否認應對被上
    訴人負侵權行為損害賠償之責；因本件訴訟標的對於共同訴
    訟之各人必須合一確定，共同被告鍾黎熹、鍾黎潢、鍾黎燕
    對於第一審判決雖未提起上訴，但依前開民事訴訟法第五十
    六條第一項第一款之規定，上訴人鍾黎真提起第二審上訴，
    係有利於共同訴訟人之行為，其效力及於全體，爰併列鍾黎
    熹、鍾黎潢、鍾黎燕為上訴人（以下與鍾黎真合稱上訴人）
    ，合先敘明。
二、本件視同上訴人鍾黎熹、鍾黎潢、鍾黎燕經合法通知，未於
    言詞辯論期日到場，核無民事訴訟法第三百八十六條所列各
    款情形，應依被上訴人之聲請，由其對視同上訴人鍾黎熹、
    鍾黎潢、鍾黎燕部分一造辯論而為判決。
乙、得心證之理由：
一、被上訴人起訴主張：被上訴人所有坐落於臺北市大安區○○
    ○路420 巷1 弄9 號2 樓房屋（下稱系爭二樓房屋）與上訴
    人公同共有之同號3 樓房屋（以下稱系爭三樓房屋）為同一
    棟建物之上下二層樓。系爭二樓房屋之陽台、客廳等處天花
    板，自民國94年間起即因上訴人所有系爭三樓房屋專用水管
    漏水之故而有間歇性漏水之情況，嗣於95年間經與上訴人溝
    通並更換明管後雖已停止漏水，惟被上訴人於98年底裝修房
    屋時始發現系爭二樓房屋天花板有混凝土剝落、鋼筋銹蝕及
    木條腐壞等結構受損情況，此應係上訴人在95年2 月前任其
    系爭三樓房屋水管漏水而未盡維護、修繕等義務所致後續損
    害，被上訴人因而需支出修繕費用133,666 元，受有損害。
    依公寓大廈管理條例第四條第一項、第六條第一項第一款及
    第二款、第十條第一項、第十二條等規定，上訴人未為更換
    給水鐵管，顯就其專用部分之水管未盡維護修繕、管理義務
    ，為有過失，造成被上訴人受有損害，依民法第一百八十四
    條第一項前段、第二百十三條第一項及第二項之規定應負損
    害賠償責任；為此本於侵權行為之法律關係，求為命上訴人
    給付133,666 元之判決等語。並聲明：上訴駁回。
二、上訴人則以：系爭三樓房屋確為上訴人本於繼承之法律關係
    而公同共有，與系爭二樓房屋為上下層樓之相鄰關係，惟上
    訴人已於於95年2 月間委託訴外人李和生修繕並改行裝配明
    管後，將漏水情狀修復而不再有滲漏，至於被上訴人所指天
    花板等損害與上訴人無關，且其損害發生原因有可能係其自
    行裝潢施作系爭二樓房屋天花板時有錯誤，而造成鋼筋膨脹
    及鏽蝕，另上訴人之系爭三樓房屋地板亦因之有裂痕，故天
    花板之損壞應由被上訴人自行負責；再者，上訴人已將舊有
    水管更新，改採用明管，但原審鑑定報告卻採取自系爭三樓
    舊有水管灌水之鑑定方法，並不公平等語，資為抗辯。並聲
    明：(一)原判決廢棄。(二)被上訴人在第一審簡易之訴及假執行
    之聲請均駁回。
三、被上訴人主張其所有坐落臺北市大安區○○○路420 巷1 弄
    9 號2 樓房屋與上訴人公同共有之同號3 樓房屋為同一建物
    之上下二層樓之事實，業據其提出建物登記謄本為證（見原
    審卷第7 至8 頁），復為上訴人所自認者（見本院卷第22頁
    100 年1 月4 日準備程序筆錄），應堪信為真實。次查，系
    爭二樓房屋之陽台、客廳等處天花板，自94年間起即因上訴
    人所有系爭三樓房屋專用水管漏水之故而有間歇性漏水之情
    況，嗣於95年2 月間由上訴人更換明管後已不再繼續漏水乙
    節，迭經兩造自陳無訛（見本院卷第22頁背面、第27頁），
    且有上訴人提出之特力屋購屋清單在卷可稽（見原審卷第73
    至76字），洵堪認定。
四、被上訴人主張系爭二樓房屋天花板因95年2 月前之水管漏水
    ，導致天花板混凝土剝落、鋼筋銹蝕及木條腐壞等結構受損
    等後續損害，實係肇因於上訴人就其專用水管未盡維護修繕
    、管理義務所致，上訴人應負侵權行為損害賠償之責等情。
    但為上訴人所否認，並以前開情詞置辯。是以，本件兩造爭
    執之重點即在於：被上訴人所有系爭二樓房屋天花板損害結
    果，是否與上訴人未能就其所有系爭三樓房屋內專用給水管
    滲漏盡維護、管理、修繕義務之過失行為間，有相當因果關
    係？
  (一)依公寓大廈管理條例第十條第一項規定：「專有部分、約定
    專用部分之修繕、管理、維護，由各該區分所有權人或約定
    專用部分之使用人為之，並負擔其費用」，可見，各該區分
    所有權人對於其專有、專用部分負有修繕、管理、維護之法
    定義務。又按，因故意或過失，不法侵害他人之權利者，負
    損害賠償責任，民法第一百八十四條第一項前段定有明文；
    蓋侵權行為之債，須損害之發生與侵權行為間有相當因果關
    係始能成立，所謂相當因果關係，係以行為人之行為所造成
    的客觀存在事實，為觀察的基礎，並就此客觀存在事實，依
    吾人智識經驗判斷，通常均有發生同樣損害結果之可能者，
    該行為人之行為與損害之間，即有因果關係；是以，侵權行
    為損害賠償之請求，除有實際損害之發生及責任原因之事實
    外，另須二者間有因果關係之存在。
  (二)如前所述，系爭二、三樓房屋為同一建物之上下二層樓；次
    查，系爭二樓房屋客廳平頂損壞處有一支內徑約4 分（1.32
    cm）之舊有給水鐵管，該給水鐵管已經鏽蝕破裂，經原審囑
    託鑑定之臺北市土木技師公會自上訴人系爭三樓房屋前面陽
    台處將自來水灌入該給水鐵管內以後，系爭二樓房屋客廳平
    頂損壞處即大量漏水，惟自上訴人將系爭三樓房屋改作給水
    明管而不再使用前揭給水鐵管，亦即停止將自來水灌入舊有
    給水鐵管後，系爭二樓房屋客廳平頂損壞處即無漏水情況，
    且經鑿取系爭二樓房屋客廳平頂混凝土塊試驗結果，因其氯
    離子含量過高，使系爭二樓房屋客廳平頂內之下層鋼筋銹蝕
    及上訴人系爭三樓房屋使用之舊有給水鐵管銹蝕破裂，進而
    體積膨脹並撐裂混凝土，而該給水鐵管之漏水，則更加快鋼
    筋、給水鐵管銹蝕及混凝土崩裂速度，進而污漬損壞原有平
    頂木作天花板而造成天花板損害等情，有鑑定報告在卷可稽
    （見外放之鑑定報告第6 至7 頁、第8 頁），堪認系爭二樓
    房屋天花板損害結果之發生，確係源於系爭三樓房屋舊有給
    水鐵管銹蝕漏水，進而使鋼筋銹蝕、混凝土崩裂所致。
  (三)上訴人雖質疑鑑定報告採取自系爭三樓舊有水管灌水之鑑定
    方法，並不公平等語。但查，被上訴人係主張上訴人原舊有
    之給水鐵管滲漏導致天花板混凝土鋼筋鏽蝕之損害，並非指
    95年2 月更換水管後新生之損害，則為查明系爭二樓天花板
    損壞是否係因系爭三樓房屋內之給水鐵管滲漏所造成，即應
    循原有給水鐵管之流水管徑予以探究。據此，鑑定報告採取
    之鑑定方法，並無不當之處。
  (四)上訴人雖再抗辯其於95年2 月間業已修繕並更換明管以解決
    漏水問題，上述損害與其無關等語。然查，上訴人既不否認
    其等於95年2 月更換新水管前確有使用上開舊有給水鐵管，
    且該給水鐵管在更換之前確有破裂漏水之狀況，而承前開說
    明，系爭二樓天花板損害確係源於系爭三樓原有給水鐵管之
    破裂滲水，該損害發生時點係在95年2 月更換水管前，準此
    ，上訴人嗣後更換明管使用，亦僅生避免損害擴大之效果，
    就既有發生之損害仍非無責。
  (五)上訴人復辯稱：系爭二樓房屋天花板損壞結果，係因被上訴
    人自行裝潢房屋天花板時施工錯誤，將角釘釘入天花板混凝
    土及水管所致，上訴人之系爭三樓房屋地板亦因此有裂痕等
    語。惟上訴人就其此部分所述，除未能舉證以實其說外，另
    亦經鑑定報告認定「經現場量測客廳平頂混凝土保護層厚度
    （含水泥粉刷厚度）為4.8cm ，研判保護層厚度並無不足之
    疑慮。另檢視客廳平頂損壞處之舊有給水鐵管銹蝕破裂位置
    ，與原有平頂木作天花板角材釘入平頂位置並不相同，可知
    舊有給水鐵管破裂並非原有平頂木作天花板角材釘入平頂所
    致」等情（見鑑定報告第8 頁結論與建議第4 點），而推翻
    上訴人所為前開指述內容，故上訴人此部分抗辯尚難憑採。
  (六)上訴人就其專有、專用部分之原有給水鐵管，依公寓大廈管
    理條例第十條第一項規定，本即負有修繕、管理、維護之注
    意義務，矧其等未能善盡此等注意義務，而不法過失侵害被
    上訴人就系爭三樓房屋之所有權，故應依民法第一百八十四
    條第一項前段負損害賠償責任。又依同法第二百十三條第一
    、三項規定：「負損害賠償責任者，除法律另有規定或契約
    另有訂定外，應回復他方損害發生前之原狀」、「第一項情
    形，債權人得請求支付回復原狀所必要之費用，以代回復原
    狀」，被上訴人主張就其系爭二樓天花板之損害，應採以上
    訴人房屋前面陽台處舊有給水管孔口以白水泥填滿、系爭二
    樓房屋客廳平頂損壞處將銹蝕鋼筋除銹並塗抹紅丹漆防銹、
    客廳平頂樹脂砂漿修補、短向施作鋼條補強、木作天花板釘
    製、刷水泥漆等方式回復原狀，而請求上訴人支付回復原狀
    所必要之費用133,666 元，有鑑定報告所附修復費用計算表
    、單價分析表足憑（見鑑定報告第35至39頁），洵屬有據，
    應予准許。
五、從而，被上訴人本於侵權行為之法律關係，依民法第一百八
    十四條第一項前段、第二百十三條規定，請求上訴人給付回
    復原狀必要費用133,666 元，為有理由，應予准許。又就第
    四百二十七條第一項訴訟適用簡易程序所為被告敗訴之判決
    ，應依職權宣告假執行，民事訴訟法第三百八十九條第一項
    第三款定有明文。是則原審判命上訴人如數給付，並依職權
    宣告假執行，於法並無不合。上訴意旨指摘原判決不當，求
    予廢棄改判，為無理由，應予駁回其上訴。
六、本件為判決之基礎已臻明確，兩造其餘之陳述及所提其他證
    據，經本院斟酌後，認為均於判決之結果無影響，亦與本案
    之爭點無涉，自無庸逐一論述，併此敘明。
七、據上論結，本件上訴為無理由，依民事訴訟法第四百三十六
    條之一第三項、第四百六十三條、第三百八十五條第一項前
    段、第四百四十九條第一項、第八十五條第二項，判決如主
    文。
中    華    民    國   100    年    6     月    10    日
                      民事第七庭  審判長法  官  陶亞琴
                                        法  官  黃柄縉
                                        法  官  賴錦華
以上正本係照原本作成。
本判決不得上訴。
中    華    民    國   100    年    6     月    10    日
                                        書記官  沈世儒